Nachlaß Leopold von Ranke
Nachlaß Leopold von Ranke
- Nachl. Leopold von Ranke/Segment VII: Welt-Geschichten, 47 Einheiten insgesamt (24 Mappen, 13 Folio-Bände, 10 Quart-Hefte/Mappen). Standortkonvolut rekonstruierter Nachlass
  - Arbeiten zum Mittelalter III: Rankes Kommentare zur Edition von Nithard und Wipo. Berlin, 1 Mappe, enthaltend 2 Druck-Exemplare (mit Korrektur-Bl. durchschossen) der Scriptores ex Monumentis Germaniae mit zusammen 141 Bl.: Nithard 62Bl.(gez.S. 56); Wipo 79Bl.(gez.S. 74). Nithard: 21,2 x 13 x 1cm
    Georgius Henricus Pertz: Nithardi Historiarum Libri IIII, Hannoverae 1839; G. H. Perz: Wiponis Proverbia. Tetralogus Heinrici Regis. Vita Chuonradi II.Imp., Hannoverae 1853 (beide: Scriptores Rerum Germanicarum in Usum Scholarum. Ex Monumentis Germaniae Historicis). Dove und Wiedemann nennen ein drittes, von Ranke glossiertes Exemplar der Scriptores ex Monumentis Germaniae - die Annalen Einhards - was allerdings verloren ist, vgl. SW 51/52 (1888; S.95/96&121, dort S.125 der Hinweis auf ein weiteres, verlorenes Hand-Exemplar Rankes - die Krause'sche Edition von Lamberts Annalen).
  - Vorläufige Zusammenstellungen zur Weltgeschichte - von den ältesten Völkergruppen bis zu den Karolingern [Reste der Quart-Hefte bzw. -Mappen I - X] Berlin, 10 Einheiten mit insgesamt 513Bl.: 3 Rest-Mappen und ~7 großenteils aufgelöste Rest-Quart-Hefte - Nr. VI Caesar fehlt ganz. Text-Varianten zur Weltgeschichte: Vorwiegend Dictate Rankes.; Vgl.im Einzelnen Darin. Die hier erstmals wieder zusammengeführten 10 (Rest-)Quart-Hefte bzw. -Mappen zeigen entgegen dem ursprünglichen Titel z.B. von IV. nicht einfach nur durch Rankes Hilfskräfte gemachte Vorläufige Zusammenstellungen zur 1881f. erscheinenden Weltgeschichte, sondern zudem nicht verwendete Druck-MS-Fragmente. Die 7 (vgl. Darin 2-8) erhaltenen, doch großenteils aufgelösten und mehr LoseBl.-Sammlungen gleichenden Quart-Hefte bzw. -Bände sind ~1878/1879 begonnen und so weit wie möglich vorangebracht worden: D.h., daß Ranke und sein Amanuensen-Team bereits vor Publikation des 1.Bandes der Weltgeschichte nicht nur den Stoff von den ältesten Völkergruppen(WG I; 1881) bis auf Theodosius und die Teilung des Römischen Reiches(WG IV; 1883) durchgearbeitet, sondern schon weitgehend in erste Ranke-(Druck)-Dictate überführt hatten. Keine festen Hefte, sondern nurmehr behelfsmäßig gesammelte Bl. fanden sich ab WG V(1884)f., hier also zur Geschichte des Islam (vgl. Darin 9) und zur Geschichte der Franken (vgl. Darin 10): Mit den beiden Mappen IX und X brechen diese Sammlungen auch ab - das heisst, daß die Erstellung der Druck-MS für die weiteren Weltgeschichts-Bände spätestens ab 1884/85 mehr oder weniger im Blindflug stattfand. Die Wirrnis der hinterlassenen Papiere mag in den sich daraus für alle ergebenden Überanstrengungen ihren Ursprung haben - ja selbst der von Wiedemann berichtete plötzliche Tod des Amanuensen Max Handloike mag damit zusammenhängen. Eine Sonderstellung nimmt hier Mappe I Einleitung bzw. Vorreden-Varianten(vgl. Darin 1) ein: Offenbar begann Rankes Arbeit an der dann ab Weihnachten 1880 erscheinden WG nicht direkt mit Vorreden, sondern es entwickelten sich diese in immer neuen Versuchen mit und aus der Arbeit bzw. den sich daraus ergebenden Gesprächen, so u.a. bereits an Rankes Versuch über die Chronologie des Eusebius(1877/78): Freilich fand sich von der Vorrede, die Leopold von Ranke seinem Bruder Ernst Constantin Ranke nach dessen Tagebucheintrag am 8.April 1878 diktierte, keine Spur. Jedenfalls soweit möglich sammelt Mappe 1 eben diese oft auf eigenen Bl. mitgeschriebenen, zuletzt in viele Faszikel verstreute Einleitungs-Varianten - doch finden sich auch in weiteren Heft-Resten noch eingebundene Einleitungs-Relikte, so in Quart-Heft I (Darin 2; Bl.27f.: Im Allgemeinen) und Quart-Heft IV (Darin 5; Bl.45f.: Beginnend mit In den Weltbegebenheiten) sowie z.B. in Folio-Band I (u.a. Bl.51: Neues Regulativ. vom 29.Jan. 1880) etc. In seiner Untersuchung über Die weltgeschichtliche Erfassung des Orients bei Hegel und Ranke ging Ernst Schulin von der Zusammengehörigkeit dieser verstreuten Fragmente aus und edierte - für Rankes Begriff der Weltgeschichte bzw. der Universalhistorie - essentielle Text-Passagen daraus.; Wie die Folio-Bände sind auch die Quart-Hefte bzw. -Mappen nahezu gleichartig angelegt - die Bl. mittig vorgefaltet, bis auf wenige Ausnahmen entweder rechts oder links beschrieben, mit breitem Rand für Zusätze; Titel bzw. Inhaltsverzeichnisse und Seitenzählung(en) kamen u.U. erst später hinzu; die MS vereint zudem, daß sie vielfach - von Ranke in Zusammenarbeit mit verschiedenen Amanuensen - für den Druck überarbeitet wurden, oftmals ganz bzw. teils ausgeschnittene oder aufgeklebte bzw. wieder entklebte oder nachträglich eingefügte und im Verlauf weiter ergänzte Bl. mit entsprechend diversen Zählungen aufweisen, und dabei übersäät sind mit Rand-Bemerkungen, die von Überarbeitungen und Addenda bis zu den Arbeitsprozess belegenden Hinweisen reichen wie z.B. ungiltig, weglassen?, meist verwendet, fällt weg, soll vielleicht bleiben, alles eingearbeitet, Anm. zu S.X, als Note zu verwenden, Regulativ(vgl. Wiedemann: 16 Jahre in der Werkstatt Rankes, DR 16(1891, S.332f.)): Das alles über die Jahre fortlaufend in einem knappen Dutzend verschiedener Handschriften - mitunter greift Ranke selbst zitternd zur Feder.
    Leopold von Ranke: Weltgeschichte. Erster (bis) Neunter Theil (in 16 Bd.), Leipzig 1881-1888. Vgl. Schieder (Hg.): Ranke: Über die Epochen der neueren Geschichte (WuN II/1971). Ernst Schulin: Die weltgeschichtliche Erfassung des Orients bei Hegel und Ranke, Göttingen 1958, S.147f./188f. und S.308f., hier bes. S.318f.(Edition).
    Theodor Wiedemann: Sechzehn Jahre in der Werkstatt Rankes, in: Deutsche Revue, 16.-18.Jahrg.(1891-1893) - DR 17(1892; S.215f.) beschreiben Rankes Team-Arbeit mit seinen Amanuensen; in DR 16(1891; S.325f.) sind die Mitarbeiter der Weltgeschichts-Arbeit genannt: Georg Winter(Apr.1877 - Sept.1879); Anton Hagedorn(Jul.1878 - Oct.1879); Ignaz Jastrow(Oct.1879 - 1880); Friedrich Pfeifer(?), Gerson Peiser(Sept.1881 - Aug.1883); Max Handloike(1883 - März 1885); Wilhelm Altmann, Paul Hinneberg(- Mai 1886). Die Handschrift von Winter, Hagedorn, Jastrow, Handloike konnten wir zuordnen, Wiedemanns Handschrift ohnehin; über die festen Hefte vgl. DR 16(1891; S.332f.); DR 17(1892; S.344f.). Vgl. zur Publikations-Chronologie der Weltgeschichte, Carl Geibel(Hg.): Aus den Briefen Ranke's, Leipzig 1886, S.125f.; vgl. Rankes Briefwechsel mit Ernst Constantin, in: E.Hitzig: E.C.Ranke, Leipzig 1906, S.321f.; E. Guglia: Rankes Leben und Werke, Leipzig 1898, S.374f.; H. Helmolt: Ranke, Leipzig 1921, S.142f.
  - Materialsammlungen zur Weltgeschichte - von den frühen Chronologien bis zu Kaiser Heinrich V [Folio-Bände I-XIII] Berlin, 13 Folio-Bände mit zusammen 2610Bl. Materialsammlung und Text-Varianten zur WG.; Vgl. im Einzelnen Darin. Auch wenn sie von den Amanuensen Hyle gennant wurden, so zeigen die XIII hier erstmals wieder in originaler Reihen-Folge 1877-1886 zusammengestellten Folio-Bände nicht einfach eine über 5000 Seiten starke Werkstoff-Sammlung für die WG, sondern immer wieder teils Druck-gleiche Text-Passagen, teils aufschlußreiche Text-Varianten. Nachweislich z.B. seines Tagebuches hat Ernst Constantin Ranke von 1878 bis zu Leopold von Rankes Tod fortwährend an der WG seines Bruders mitgearbeitet - ganze Passagen, so z.B. die Vorrede, die Analekten zur alttestamentlichen Literatur, erarbeiteten sie teils gemeinsam; dazu kommt Ernst Constantins Mitarbeit an den Korrekturen: Dennoch ist - wie bei den Quart-Heften, so auch bei den Folio-Bänden - von all dieser Mitarbeit Ernst Constantin Rankes nur wenig in den zurückgebliebenen MS zu finden - mag sein, daß das Beste davon gleich zum Drucker ging. Erstaunlich wenig MS(-Fragmente) fanden sich auch zu den durch Dove und Wiedemann posthum in SW 51/52(1888) nachgereichten WG-Annalecten z.B. zur Fluthsage, zu Seneca's Tragödien, zu Paulus Diaconus, zu den Annalen des Einhard - zwar blieben in einigen Fällen Reste erhalten, doch die zur Publikation entnommenen MS bzw. MS-Varianten müssen nach dem Druck großenteils verloren gegangen sein.; Wie die Quart-Hefte bzw. -Mappen sind auch die Folio-Bände nahezu gleichartig angelegt - die Bl. bis auf wenige Ausnahmen entweder rechts oder links beschrieben, mit breitem Rand für Zusätze; Inhaltsverzeichnisse kamen später hinzu; ebenso zeigen die MS Spuren derselben Arbeitsmethoden: Auch sie wurden - von Ranke in Zusammenarbeit mit verschiedenen Amanuensen - in Vorbereitung des Drucks mehrfach bearbeitet und (teils mit Tinte, teils mit Blei- oder Bunt-Stift) glossiert, zeigen ganz bzw. teilweise ausgeschnittene oder aufgeklebte bzw. wieder entklebte oder nachträglich eingefügte und im Verlauf weiter ergänzte Bl. mit durchaus diversen Zählungen (vgl. Wiedemann: 16 Jahre in der Werkstatt Rankes, DR 16(1891, S.332f. die Ranke'sche Arbeitsmethode)): Das alles über die Jahre forlaufend in einem knappen Dutzend verschiedener Handschriften - mitunter greift Ranke selbst zitternd zur Feder.
    Leopold von Ranke: Weltgeschichte. Erster (bis) Neunter Theil (in 16 Bd.), Leipzig 1881-1888; vgl. SW 51/52 (1888; Cap.I Die Flutsage, Cap.II. Die Tragödien Seneca's, Cap.III Paulus Diaconus, Cap.IV Zur Kritik fränkisch-deutscher Reichsannalisten).
    Theodor Wiedemann: 16 Jahre in der Werkstatt Rankes, in: Deutsche Revue, 16.-18.Jahrg.(1891-1893) - Wiedemann beschreibt darin Rankes Team-Arbeit mit seinen Amanuensen; DR 16(1891; S.325f.) nennt: Georg Winter(Apr.1877 - Sept.1879); Anton Hagedorn(Jul.1878 - Oct.1879); Ignaz Jastrow(Oct.1879 - 1880); Friedrich Pfeifer(?); Gerson Peiser(Sept.1881 - Aug.1883); Max Handloike(1883 - März 1885); Wilhelm Altmann, Paul Hinneberg(- Mai 1886). Die Handschrift von Winter, Hagedorn, Jastrow, Handloike konnten wir zuordnen, Wiedemanns Handschrift ohnehin; vgl. DR 17 Bd.1(1892) S.344/345 zu den Hyle, den foliogroßen Materialsammlungen und DR 16/S.332 zum Begriff Regulativ. Vgl. zur Publikations-Chronologie der Weltgeschichte auch hier, Carl Geibel(Hg.): Aus den Briefen Ranke's, Leipzig 1886, S.125f.; Rankes Briefwechsel mit Ernst Constantin, in: E.Hitzig: E.C.Ranke, Leipzig 1906, S.321f.; E. Guglia: Rankes Leben und Werke, Leipzig 1898, S.374f.; H. Helmolt: Ranke, Leipzig 1921, S.142f.
  - Zurückgelegte Papiere[Druck-MS-Varianten vorwiegend zu den WG-Analecten Theil III und IV] Berlin, 9 Mappen mit zus. 493 Bl. Vorwiegend nicht verwendete, teils mehrfach korrigierte Druck-MS.; Vgl. im Einzelnen Darin.
  - Relikte aus der Weltgeschichts-Arbeit [Arbeitsjournale und Mitteilungen der Amanuensen, Leihzettel, Druckbogen, blaue Mappen.] 17 JUN.86Berlin, 1 Mappe mit zusammen 35 Bl.; incl. 1 Sonderdruck und 3 blauen (Leer-)Mappen. Bl.1-15: 17 x 21cm; Bl.16/18-21: 21 x 33cm, Bl.17: 13,8 x 16,3cm, Bl.22: 21 x 24,5cm; Bl.23/24(Leihzettel): ~7 x ~16cm;Bl.25(Druckbogen): 39,6 x 55cm; Bl.26-31(Sonderdruck): 16 x 22,8cm; blaue Mappen: eigentlich Folio, doch zur Hälfte auf Groß-Octav gefaltet.; Die hier versammelten Relikte öffnen fragmentarische Einblicke in die Welt der Ranke-Amanuensen während der Weltgeschichts-Arbeit: Octav-Bl.1-15 enthalten von Georg Winter mitgeschriebene, mit Bleistift durchgestrichene Weltgeschichts-Dictate (u.a. zum Tod des Tiberius, vgl. WG III.1 S.82/83) - Bl.1 zeigt vorweg folgenden Diskurs: Herrn Dr. W[iedemann] Diese Blätter habe ich heute lose liegend vorgefunden; Hältst Du sie für cassiert, so bitte ich Dich, sie durchzustreichen. Bitte, streiche auch in Zukunft alles, was Du für cassiert hältst durch, aber nur mit Bleistift. 2/8 [1880] Herzl Gruß. J.[astrow] Ich halte diese Blätter für cassiert. Herzl. Gruß! W.[iedemann] 3/8. Folio-Bl.16-22 zeigen Reste der den Fortgang der Weltgeschichts-Arbeit referierenden Arbeitsjournale der Amanunensen - hier betreffend den Nachrichtenfluß zwischen Max Handloike und Theodor Wiedemann wohl vom September 1883 (vgl. Analecten in WG IV.2 Gregor von Tours; vgl. WG.IV.1 S.425), beginnend mit Sonntag Vormittag. Den 5.Cp. hatte ich durchgesehen u. er wurde auf Wunsch d Excell. nebst dem 6, der eben angelangt war, Ihnen durch [Diener] Richard überbracht (..) gelesen etwas Correctur auf Sp. 162.163. Die Vergleiche v. Gesta Fredegar Gregor und Anfang (..) Chlodwig, (urceus) redigiert.- M.H. Bl.23-24 zeigen Fragmente von Buchbestellscheinen für die Königliche Bibliothek zu Berlin - Bl.23(in Wiedemanns Handschrift; mit Bleistift (die noch heute existente Buchbestell-Signatur) dazugesetzt Qv 8290 verliehen G): Clason Römische Geschichte (Fortsetzung des Werkes von Schwegler.) Berlin d. 5.Febr. 1881. - Bl.24(in Wiedemanns Handschrift, mit Namenszug Rankes): [Gabriel Mo]nod, Etudes critiques sur les sources [de] l'histoire merovingienne (..) Paris 1871/2. Berlin d. 27.Mai 1883. Rank[e]. Bl.25 zeigt einen ganzen Druckbogen zu WG III.1 S.8-13. Bl.26-31 enthalten folgenden Sonderabdruck aus der Beilage zur Allgemeinen Zeitung Nr.331(1885): Constantin Rößler: Leopold von Ranke. Weltgeschichte, Theil 1-5. 1880-84; vgl. Rankes Brief an Rößler vom 7.Dez.1885 in NB S.729. Hinten angefügt als Bl.32/33/34 sind 3 blaue, mit schwarzer Tinte durchnummerierte ~Groß-Octav-Mappen: V,1, V,2, V.3 - diese Mappen wurden bei Notkatalogisierung in den 1920er Jahren neu befüllt und verlegt bzw. neu betitelt und Ur-Aufschriften teils entfernt, doch erkennt man z.B. bei V,1 noch deutlich die über das Titelbl. der Mappe laufende Bleistift-Notiz Weltg. benutzt in der Handschrift Wiedemanns. Zwar gelang es nicht mehr, die originalen Inhalte wiederzufinden, doch bestätigen diese Mappen u.a. folgenden Hinweis zur Arbeitsweise des Ranke-Amanuensen-Teams: Zur Aufnahme der zu jedem Kapitel gehörigen, an einander anschließenden, auf losen Blättern niedergeschriebenen Diktate wurde ein mit Titelbezeichnung und Numerierung mit römischen Ziffern versehener blauer Deckelumschlag bestimmt.(Theodor Wiedemann: 16 Jahre in der Werkstatt Ranke's, in: Deutsche Revue, 16.Jahrg./4.Bd.(Oct.-Dez.1891) S.335.); Bl.1-22 ex Faszikel 27.11; Bl.23&24(Leihzettel) ex 27.7 & 30.5; Bl.25(Druckbogen) ex 27.7; Bl.26-31(Sonderdruck) ex 31.14; Bl.32-34 (blaue Mappen): V,1 ex 31.3, V,2 ex 32.2, V.3 ex 32.1.
    Theodor Wiedemann: Sechzehn Jahre in der Werkstatt Rankes, in: Deutsche Revue, 16.-18.Jahrg.(1891-1893) - Rankes Ober-Amanunesis Wiedemann beschreibt darin ausführlich die Weltgeschichts-Team-Arbeit (vgl. die Liste der Amanuensen DR 16.Jahrg./Bd.4.(Okt.-Dez.1891) S.325f.); hier nur folgende Notiz zu einem weiteren Mitarbeiter: Der Diener Ranke's der während der zwölf letzten Lebensjahre bei ihm war, heißt Richard Dalli; ein Bruder von ihm hatte vorher ein Jahr lang diese Stellung bekleidet. Beide sind Brüder des Hausmädchens zur Zeit des Todes der Frau von Ranke.(DR 17.Jahrg./1.Bd.(Jan.-März 1892) S.214)
- Nachl. Leopold von Ranke/Segment VIII: Vorlesungen, Standortkonvolut
- Nachl. Leopold von Ranke/Segment IX: Nachlass-Teile, von Fuchs und Dotterweich geordnet, Standortkonvolut Teilsammlung
- Nachl. Leopold von Ranke/Segment X: Werkstattfragmente, Quellenregister und Varia, Standortkonvolut
- Nachl. Leopold von Ranke/Segment XI: Ergänzung 1974 - Briefe zumeist an Ranke 1843-1862, Sammlung Teilsammlung